【裁判字號】    95,裁,1128
【裁判日期】    950530
【裁判案由】    消防法
【裁判全文】
最  高  行  政  法  院  裁  定
                                     95年度裁字第01128號
上  訴  人  甲○○
被 上訴 人  高雄市政府
代  表  人  乙○○
上列當事人間因消防法事件，上訴人不服中華民國93年12月29日
高雄高等行政法院93年度簡字第338號判決，提起上訴。本院裁
定如下：
    主  文
上訴駁回。
上訴審訴訟費用由上訴人負擔。
    理  由
一、按對於適用簡易程序之裁判提起上訴或抗告，須經最高行政
    法院許可，且該許可以訴訟事件所涉及之法律見解具有原則
    性者為限，行政訴訟法第235條定有明文。所謂訴訟事件涉
    及之法律見解具有原則性，係指該事件所涉及之法律問題意
    義重大，而有加以闡釋之必要情形而言。
二、本件上訴人為坐落高雄市○鎮區○○路476號液化石油氣分
    銷商「建裕行」之負責人，被上訴人所屬消防局南區救災救
    護大隊瑞隆分隊於民國（下同）92年12月4日前往該場所查
    驗，發現該場所儲放之液化石油氣共計386公斤，已逾公共
    危險物品及可燃性高壓氣體設置標準暨安全管理辦法（下稱
    安全管理辦法）第73條第1項規定之128公斤，超量儲存258
    公斤，被上訴人乃以上訴人已違反安全管理辦法第73條第1
    項規定，依消防法第42條，以92年12月30日高市府消預字第
    0920071573號處分書，裁處上訴人新臺幣（下同）2萬元罰
    鍰。上訴人不服，循序提起行政訴訟，經原審判決以：（一
    ）上訴人經營之建裕行以從事販賣桶裝瓦斯為業，則上訴人
    對於該公司營業場所儲放之液化石油氣，其總儲氣量不能超
    過安全管理辦法第73條第1項所規定之上限，本即有注意之
    義務，而上訴人是因每日供應消費者液化石油氣數量不一，
    惟消費用戶使用期間上訴人不能全面掌控，致查獲當時灌裝
    場送氣至瓦斯店，未及時送出予消費者，致有本件總儲氣量
    超過上開規定之情形，足見上訴人對超量儲存儲放液化石油
    氣之情，縱無故意，亦有應注意、並能注意而疏未注意之過
    失，依司法院釋字第275號解釋，上訴人有違反依據消防法
    第15條第2項授權訂立之安全管理辦法第73條第1項，即堪認
    定。（二）消防法第15條第2項授權中央主管機關會同中央
    目的事業主管機關訂定管理辦法之範圍及內容，依司法院釋
    字第313號解釋和第394號解釋，不論自其法條文字或法律整
    體所表現之關聯意義觀之，均已甚具體明確，內政部會同經
    濟部依此授權訂立之安全管理辦法，亦係於上述法律授權範
    圍內就授權項目為細節性及技術性事項之規定，不僅未逾越
    消防法授權之範圍，亦與消防法為維護公共安全及確保人民
    生命財產之立法目的相符，又上開安全管理辦法並無關於違
    反該辦法之違規行為應如何處罰之規定，亦即關於違反該安
    全管理辦法之行為，其罰則訂立於母法即消防法第42條；本
    件被上訴人即以上訴人有未符合安全管理辦法第73條第1項
    之行為，認定上訴人有消防法第15條第2項之違章行為，而
    依同法第42條對上訴人裁處罰鍰2萬元之處分，其所適用之
    法令並無欠缺授權明確性及因而違反法律保留情事。另原處
    分援引之「各級消防主管機關辦理消防檢查處理注意事項」
    （下稱處理注意事項）表8「違反消防法第15條有關公共危
    險物品及可燃性高壓氣體設置標準暨安全管理規定之裁處基
    準表」（下稱裁處標準表）則屬上級行政機關所定供下級行
    政機關（原處分機關）作為裁量參考準則之行政規則，並非
    原處分機關作為裁罰處分之依據，即其並無處罰構成要件及
    法律效果之規定，故上訴人據以爭執其有違法律保留及授權
    明確性原則云云，更屬誤會，而不足取。從而，被上訴人以
    上訴人有未依安全管理辦法第73條第1項之規定，而超量儲
    存258公斤情事，認上訴人違反消防法第15條第2項，但為第
    1次違規，情節輕微，乃依同法第42條裁處上訴人2萬元罰鍰
    ，即無違誤，訴願決定予以維持，亦無不合等語，而駁回上
    訴人在原審之訴。
三、本件上訴意旨略以：（一）被上訴人逕以安全管理辦法第73
    條第1項及處理注意事項、公共危險物品及可燃性高壓氣體
    各類事業場所違規程度裁處分類表（下稱裁處分類表）等單
    行法規，依附消防法第15條第2項、第42條，裁處上訴人罰
    鍰，明顯違反法律保留原則；蓋上開安全管理辦法等雖有消
    防法第15條第2項之空白授權，究非法律之位階，僅係法律
    之補充規定，依司法院釋字第394號解釋意旨及釋字第412號
    解釋吳庚大法官之部分不同意見書，並不得以此補充規定為
    處分、處罰之實質構成要件，而應於消防法律條文內明文規
    定，自無爭議。（二）消防法第15條將相關核心事項之一切
    規範空白授權，聽任消防行政機關內政部消防署自行訂定（
    即上開安全管理辦法），使消防行政機關集立法、行政、裁
    罰數權於一，不符民主國家權力分立原則。而原判決認消防
    署依消防法第15條第2項所訂定之上開安全管理辦法，並無
    逾越消防母法之授權範圍，與法律保留原則及授權明確性無
    違，且上開處理注意事項及裁處基準表亦屬內政部依其權責
    為協助下級機關業務處理，自無違法云云，惟原審所稱欠缺
    授權明確性及違反法律保留原則等係就其形式上之觀察與認
    定，但其實質上確係構成處罰之要件，即屬違反法律保留原
    則而以法規命令僭越法律，被上訴人依上開處理注意事項及
    裁處分類表作為處罰依據，依行政程序法第159條，即有不
    洽，原審逕為判決理由之依據，認事用法，於法不無違誤云
    云。為此，求為廢棄原判決。
四、本院按：消防法第15條第2項規定：「可燃性高壓氣體之範
    圍及分類，製造、儲存或處理場所之位置、構造及設備之設
    置標準，儲存、處理及搬運之安全管理辦法，由中央主管機
    關會同中央目的事業主管機關定之。」足見可燃性高壓氣體
    之範圍及分類，製造、儲存或處理場所之位置、構造及設備
    之設置標準，儲存、處理及搬運之安全管理等具體事項，該
    法條已明確授權中央主管機關會同中央目的事業主管機關訂
    定辦法為之；而內政部會同經濟部訂立之「安全管理辦法」
    ，即係基於該條項規定之授權所訂立，並其係於法律授權範
    圍內就授權項目為細節性及技術性事項之規定，並未逾越授
    權範圍。又違反「安全管理辦法」規定者，係依消防法第42
    條規定為處罰，「安全管理辦法」並無處罰之規定；另「處
    理注意事項」及其表8「違反消防法第15條有關公共危險物
    品及可燃性高壓氣體設置標準暨安全管理規定之裁處基準表
    」，並無關於處罰構成要件及法律效果之規定，均無違法律
    保留及授權明確性原則等情，亦均經原審於判決內論述甚詳
    ，經核並無違誤；另司法院釋字第394號解釋，亦是闡明處
    罰之構成要件及法律效果，法律若授權行政機關訂定法規命
    令予以規範，其授權須具體明確之意旨。故上訴意旨據以指
    摘上述行政命令違反法律保留及授權明確性原則云云，難謂
    有何涉及法律見解之原則性，需由本院加以闡釋必要之情形
    。綜上所述，本件上訴意旨所指摘者，因無涉及法律上之原
    則性，揆諸首開說明，上訴人之上訴，不應許可，其上訴難
    謂合法，應予駁回。
五、依行政訴訟法第249條第1項前段、第104條、民事訴訟法第
    95條、第78條，裁定如主文。
中    華    民    國    95    年    5     月    30    日
                  第四庭審判長法  官  高  啟  燦
                              法  官  黃  璽  君
                              法  官  廖  宏  明
                              法  官  楊  惠  欽
                              法  官  林  樹  埔
以  上  正  本  證  明  與  原  本  無  異
中    華    民    國    95    年    6     月    1     日
                              書記官  張  雅  琴


司法院資訊處製作；財團法人民間司法改革基金會備份。
